臺灣臺北地方法院民事判決　九十一年度簡上字第一四號
　　上　訴　人　帝國通運股份有限公司
　　法定代理人　甲○
　　訴訟代理人　乙○○
　　法定代理人　丁○○黃添順.
　　訴訟代理人　丙○○
右當事人間請求給付票款事件，上訴人對於中華民國九十年十一月五日本院台北簡易
庭九十年度北簡字第一○六九一號第一審判決提起上訴，本院判決如左：
    主  文
原判決廢棄。
被上訴人在第一審之訴及假執行之聲請均駁回。
第一、二審訴訟費用由被上訴人負擔。
    事  實
甲、上訴人方面：
一、聲明：如主文第一項、第二項所示。
二、陳述：除與原審判決書所載者相同茲予引用外，補稱：
  (一)按「票據正面記載禁止背書，該記載依社會觀念足認由發票人於發票時為之者，
    亦發生禁止背書轉讓之效力。」最高法院七十七年十二月二十七日第二十三次民
    事庭會議作有決議。本件系爭支票不僅指定受款人，且在支票正面註明禁止背書
    轉讓，依社會通常觀念均足認該記載係由上訴人於發票時所為一般人於收受載有
    禁背字樣票據，均知悉該票據不得再背書轉讓，遑論被上訴人作為金融業者豈會
    不知其意？被上訴人以最高法院六十八年度台上字第三七七九號判例抗辯，但依
    上開決議所示，被上訴人所援引判例並未明示發票人在票面記載禁止背書轉讓時
    應行簽章始生效力，至被上訴人所援引司法院解釋函僅係就「禁止背書轉讓」記
    載方式之一所為闡釋，與最高法院上開決議並不相抵觸，不能執此即率謂「禁止
    背書轉讓」應依該方式為之。
  (二)次按「支票發票人有禁止轉讓之記載者，不得轉讓。」，票據法第一百四十四條
    準用第三十條第二項定有明文。本件上訴人既已在票面記載禁止背書轉讓，持票
    人即不得背書轉讓系爭支票予第三人，被上訴人身為金融業者，對於票據法相關
    規定自知悉甚詳，豈能憑以主張票據權利進而請求給付票款？一般金融業者收受
    該類票據，均會詢問持票人或發票人，豈會逕認定「該禁止背書轉讓」記載無效
    ？此顯與常情不符。倘認該記載不生效力，則上訴人在未獲持票之對價給付情形
    下，又須支付銀行票款，將受到雙重損失。
三、證據：援用原審之立證方法。
乙、被上訴人方面：
一、聲明：駁回上訴。
二、除與原審判決書所載者相同茲予引用外，補稱：
  (一)查發票人之發票行為及背書人之背書行為，均屬法律行為，而禁止背書轉讓之記
    載，乃發票人或背書人依票據法所得記載之事項，一經記載，即成為發票行為或
    背書行為之內容。按文字乃所以證明法律行為之成立，或權利義務之存在，且票
    據為文義證券，在票據上簽名者，依票上所載文義負責。因此，禁止背書轉讓等
    文字之記載，究屬發票行為之內容，抑為背書行為之內容，唯有求諸於記載者即
    行為者之親自簽名或蓋章，蓋禁止背書轉讓之記載，雖屬得記載之事項，但基於
    票據之文義性，非記載於票上，即不生所謂禁止背書轉讓之問題。故禁止背書轉
    讓之記載，即屬民法第三條第一項所謂依法律之規定，有使用文字之必要者，縱
    得不由本人自寫，但必須由本人簽名。又按票據上之簽名，得以蓋章代之，復為
    票據法第六條所明定。因此在票據上記載禁止背書轉讓等文字，由記載者簽名或
    蓋章，即成為認定其記載究為發票人或背書人所為之客觀可行之標準。
  (二)就票據上記載禁止背書轉讓者，必由為此記載之債務人簽名或蓋章，始生禁止背
    書轉讓之效力，此就票據法第三十條第二項及第三項各規定觀之甚明（依同法第
    一百四十四條規定，各該項規定準用於支票），未經簽名或蓋章者，不知其係何
    人為禁止背書轉讓之記載，亦與票據為文義證券之意義不符。票面雖有禁止背書
    轉讓之記載，但卻未經為此記載者簽名或蓋章，尚難謂可生禁止背書轉讓之效力
    。支票為文義證券，不允債務人以其他立證方法變更或補充其文義。另最高法院
    七十五年五月二十日第九次民事庭會議決議及司法院八十二年十月二日釋函均明
    示：「發票人於票據正面為禁止背書轉讓之記載下簽名或蓋章始生禁背之效力。
    」而非上訴人片斷引用最高法院七十七年十二月二十七日第二十三次民事庭會議
    決議「票據正面記載禁止背書，該記載依社會觀念足認由發票人於發票時為之者
    ，亦發禁止背書轉讓效力。」，而遽下論斷：「支票正面註明禁止背書轉讓，依
    社會通常觀念均足認該記載係由上訴人於發票時所為。」。就前述民事庭會議決
    議有關「依社會觀念足認由發票人於發票時為之者」，司法院於七十八年一月二
    十八秘台廳(一)字第○一○七八號函示：「關於在票據上為禁止背書轉讓之記載
    ，如係以與發票人之印文連體刊刻或印刷體方式為之，並足資認定係發票人所為
    時，無須於緊接該記載處另行簽章。」作出相關解釋。故有上述之情形者，發票
    人方無須另行簽章。並非上訴人泛稱載於禁止背書轉讓，均為發票人所為，應生
    禁背之效力。因發票人及背書人均得或可能在票面或票背為禁止背書轉讓之記載
    ，依票據法相關規定及最高法院解釋除連體刊刻或印刷體方式外，發票人或背書
    人為禁止背書轉讓之記載時，須於其緊接處簽名或蓋章，以辨明何人所為決定責
    任之歸屬。非上訴人一再指摘故意錯用票據法相關規定。因此，上訴人雖稱在系
    爭二紙支票正面均蓋「禁止背書轉讓」印章，惟卻未在上開文句記載下簽名處簽
    名或蓋章，自不生禁止背書轉讓之效力。被上訴人依票據法第一百四十四條、第
    八十五條第一項之規定，訴請上訴人給付票款、利息，於法有據。
  (三)另查支票乃文義證券及無因證券，證券上之權利義務悉依證券上所載文句而決定
    其效力，從而支票上權利依支票文義而發生，與其基礎之原因關係各自獨立，支
    票上權利之行使不以其原因關係存在為前提，故其原因關係不存在或無效時，執
    票人仍得依支票文義行使其權利。按上訴人既承認系爭支票係其所簽發，則不論
    其係給何人亦不問其簽發之原因如何，對於善意持有支票之第三人（即被上訴人
    ）均應負其責任。因此，上訴人自應負起系爭支票之發票人責任，給付票款及利
    息。
三、證據：除援用原審之立證方法外，另提出最高法院六十八年台上字第三七七九號
    判例要旨及六十九年度台上字第二八Ο八號判決要旨、四十九年台上字第三三四
    號判例要旨、司法院八十二年十月二日秘台廳一字第一六二○二號函、司法院
    於七十八年一月二十八秘台廳(一)字第○一○七八號函等影本各一件為證。
    理    由
一、按被上訴人之法定代理人原為黃添順，嗣於原審程序中之九十年九月二十七日變
    更為丁○○，並經丁○○於九十一年四月一日遞狀承受訴訟之意旨，且觀丁○○
    復於九十一年一月十七日以被上訴人法定代理人（經理）之身分，陳報委任丙○
    ○為訴訟代理人之委任狀，並對於上訴人帝國通運股份有限公司之上訴意旨表明
    不服提出答辯之書狀，有委任狀及民事辯論意旨狀在卷足考，揆諸最高法院七七
    年度台上字第七七二號判決意旨指稱「所謂承受之聲明，並無一定之用語，苟依
    書狀意旨，及承受義務人以該書狀所為之訴訟行為，足認其係出於承受訴訟之意
    思者，即不能指為尚未為合法之承受訴訟之聲明。本件被上訴人之法定代理人於
    七十六年三月六日變更為林某，林某隨即於同年三月十九日以被上訴人法定代理
    人之名義，對於原法院七十五年度重上字第一○四號判決，表示不服，聲明上訴
    ，並於同年四月九日提出上訴理由狀。此項聲明上訴及提出上訴理由狀之行為，
    即屬承受訴訟之具體表示‧‧‧」，可見本件丁○○所為自具承受訴訟之效果，
    先此說明。
二、被上訴人起訴主張：其持有上訴人簽發如附表所示之支票二紙，各於附表所載日
    期向臺北市票據交換所提示後，竟以存款不足為理由遭受退票，爰依票據法第一
    百四十四條、第八十五條第一項、第一百三十一條之規定，請求上訴人給付票款
    及利息等語。
    上訴人則以：其為系爭支票之發票人，既於附表所示之票據上已經記載禁止背書
    轉讓，則第三人即被上訴人縱自受款人處取得系爭支票，亦不生票據法上轉讓之
    效果，故其本件給付票款訴訟，自無理由各語答辯。
三、按上訴人乃系爭支票之發票人，其後上訴人將系爭支票轉讓予汽車百科雜誌社，
    而系爭支票所載受款人即為汽車百科雜誌社，又票據正面載有「禁止背書轉讓」
    之文字，嗣經汽車百科雜誌社背書轉讓予被上訴人供為票貼所用，惟屆期經被上
    訴人提示請求付款後，均遭以上訴人存款不足為理由退票等節，已經兩造所不爭
    執，並有系爭票據、退票理由單等存卷足考，是前開情節，應可信為真實。惟上
    訴人主張系爭票據正面既經其載明「禁止背書轉讓」之文字，故受款人事後雖轉
    讓系爭支票予被上訴人，被上訴人亦不得對其提起本件訴訟一節，則為被上訴人
    否認。是本件兩造前揭爭議，即屬本件爭點。
四、經查，有關前開支票正面「禁止背書轉讓」文句之記載，被上訴人雖然否認係由
    上訴人所為（參原審卷第三十一頁）。然查系爭票據之利害關係人除開兩造外，
    其他僅有受款人即背書人汽車百科雜誌社而已，茲被上訴人並未記載上述「禁止
    背書轉讓」之文句，此為其所不爭。又被上訴人既係自前開受款人受讓系爭票據
    ，而該背書人汽車百科雜誌社背書轉讓系爭票據予被上訴人之目的又係為圖辦理
    票貼所致，衡之一般經驗法則，訴外人汽車百科雜誌社為求票據日後能夠便於流
    通以增加被上訴人收受系爭票據之意願，當不會自行記載禁止背書轉讓之字樣至
    冒拒收之後果，而被上訴人亦無可能要求訴外人百科雜誌社記載上開文句，致己
    所受讓之支票其流通性因此降低之理。是揆諸上情，上訴人所述本件乃其於系爭
    支票上記載前述禁止背書轉讓之文字一節，應與真實相符。因此被上訴人執此爭
    執，即屬無據。
五、其次，被上訴人認為系爭背書轉讓之字句縱係由上訴人為之，因上訴人未在該等
    文字緊接或下方處簽章，故不生禁止背書轉讓之效力一節是否有理由？查被上訴
    人固引最高法院六十八年台上字第三七七九號判例及同院六十九年度台上字第二
    八Ο八號判決要旨以及見解近似之司法院八十二年十月二日秘台廳一字第一六
    二○二號函、七十八年一月二十八日秘台廳(一)字第○一○七八號函等實務意見
    為其依據。但查，考之最高法院七十七年十二月二十七日第二十三次決議內容已
    載「依社會觀念足認係發票人於票面所為禁止轉讓之記載，雖未簽名亦生效力。
    本院六十八年台上字第三七七九號判例未明示發票人在票面記載禁止背書轉讓時
    應行簽章始生效力。本院七十五年五月二十日決定係指社會觀念無從由發票人為
    之者而言」以及「票據正面記載禁止背書，該記載如依社會觀念足認由發票人於
    發票時為之者，亦發生禁止背書轉讓之效力，此為本院最近所持之見解」（最高
    法院八十五年度台簡上字第二七號判決意旨參考）等情，可知票面上如載有禁止
    背書轉讓之文句，只需依社會觀念判斷確係由發票人為之者，文字其旁或下方縱
    無發票人之簽章，亦應認係由發票人所為，否則前述最高法院六十九年度台上字
    第三三七九號判例自無需強調指明「支票背面為此項記載，為與背書人之禁止背
    書轉讓區別，須有發票人之簽名或蓋章」，但就「支票發票人為禁止背書轉讓，
    須記載於支票正面」一節，則無相同之要求，足徵前開判例並未排除有關禁止背
    書轉讓字句附近雖無發票人之簽章，但已顯然可知為發票人於發票時所為者，亦
    可認已發生禁止背書轉讓之效力之情事，甚為清楚。甚至被上訴人前述實務見解
    ，其意亦僅在於強調於票據正面記載之「禁止背書轉讓效力」能否判斷「依社會
    觀念足認由發票人於發票時為之」而已，並非指稱凡發票人未於記載「禁止背書
    轉讓」之文字旁簽章者，均不生禁止背書轉讓之效果。參酌系爭支票上之其他利
    害關係人既均無記載禁止背書轉讓之理由有如前述，而細繹系爭支票票面記載「
    禁止背書轉讓」所在，其旁（含上、下方）附近之空白欄位均甚有限，皆無足以
    容納再行蓋用上訴人印章之空間（否則即會覆蓋票據上原本即存在之其他記載事
    項），是依通常社會觀念判斷，前開票據中禁止背書轉讓之文句縱非緊鄰發票人
    之簽章，但亦可判斷即係發票人於發票時所為，斯有事理。當即足以發生禁止背
    書轉讓之效力，至為明顯。因此上訴人以此抗辯，拒絕給付系爭票款，並非無憑
    。被上訴人徒引前述實務意見而指稱上訴人應負給付系爭支票票款責任，即有誤
    會，並無理由。
六、按記名支票發票人有禁止轉讓之記載者，不得轉讓，該發票人對於禁止後再由背
    書取得本票之人不負責任。此觀票據法第一百四十四條準用同法第三十條第二項
    、第三項但書規定自明。故禁止轉讓之票據，其受讓人不得依票據法之規定對為
    禁止轉讓之發票人或背書人行使票據上之權利（最高法院八十四年度台抗字第三
    ○○號判決意旨參考）。本件系爭支票有關「禁止背書轉讓」之記載，依社會一
    般觀念既足認係由發票人即上訴人為之，則被上訴人雖自受款人汽車百科雜誌社
    受讓系爭票據，參考前開說明，自不得對上訴人行使票據上之權利。是以被上訴
    人依據票據之法律關係，請求上訴人連帶給付票款二十四萬元，及自附表所示各
    提示日起至清償日止，按年息百分之六計算之法定遲延利息，尚乏所據，自難准
    許。原審判命上訴人需給付前開票款，並依職權宣告假執行，自有未洽。上訴意
    旨指摘原判決不當，求予廢棄改判，為有理由，爰由本院廢棄原判決，並改判如
    主文第二項所示。
七、本件判決基礎已臻明確，兩造其餘主張及攻擊防禦方法，核與判決結果無影響，
    爰不再一一論列，附此敘明。
八、據上論結，本件上訴為有理由，依民事訴訟法第四百三十六條之一第三項、第四
    百五十條、第七十八條，判決如主文。
中　　　華　　　民　　　國　　九十一　　年　　　四　　　月　　廿九　　日
                                  民事第一庭審判長法官　邱新福
                                                  法官  張靜女
                                                  法官  蕭胤瑮
右為正本係照原本作成
本件不得上訴。
中　　　華　　　民　　　國　　九十一　　年　　　三　　　月　　廿九    日
　　　　　　　　　　　　　　　　　　　　　　法院書記官　方美雲
